臺中高等行政法院判決
　　　　　　　　　　　　　　　　　　 94年度簡字第00100號
原　　　告　中央健康保險局中區分局
代　表　人　甲○○
訴訟代理人　乙○○
被　　　告　丙○○
上列當事人間因返還公法上不當得利事件，原告提起行政訴訟，
本院判決如下︰
　　主  文
被告應給付原告新台幣參仟柒佰參拾柒元及自民國九十四年六月
十四日起至清償日止，按年息百分之五計算之利息。
訴訟費用由被告負擔。
　　事  實
一、事實概要：緣被告自民國88年2月22日起已具備軍人身分，
    依行為時全民健康保險法第11條規定，不得再參加全民健康
    保險，惟被告卻仍於同年2月至6月間陸續利用健保資源至各
    醫療院所就醫，至同年7月5日被告所屬投保單位向原告提出
    全民健康保險保險對象退保（轉出）申請表，原告始發現，
    乃於89年4月29日、91年7月8日及94年4月20日三度發函，促
    請被告返還所受利益新台幣（下同）3,737元，被告均未置
    理，爰依法提起本件行政訴訟。
二、兩造聲明：
    (一)原告聲明求為判決：
    1.被告應給付原告3,737元，及自起訴狀繕本送達之翌日起
      至清償日止，按年息5%計算之利息。
    2.訴訟費用由被告負擔。
    (二)被告聲明求為判決：被告未提出答辯聲明。
三、兩造之陳述：
    (一)原告主張之理由：
    1.「有下列情形之一者，非屬本保險對象，已參加者，應予
      退保：(一)現役軍官、士官、士兵及軍校學生。」、「保險
      對象依第11條規定應退保者，自應退保之日起，不予保險
      給付；已受領保險給付者，應返還保險人所支付之醫療費
      用；其所繳之保險費，不予退還。」90年2月1日修正施行
      前之全民健康保險法第11條、第45條分別訂有明文。本件
      原因事實係發生於88年間，依法律不溯及既往原則，自應
      適用舊法之規定，而非現行之全民健康保險法。
    2.按修正前全民健康保險法規定中華民國軍人（含軍校生）
      並不具投保身分，而係依軍人保險條例規定參加軍人保險
      。查被告自88年2月22日起已具備軍人身分，依法應參加
      軍人保險，不得再參加全民健康保險，惟被告卻仍於88
      年2月至同年6月間陸續利用健保資源至各醫療院所就醫，
      直至88年7月5日被告所屬投保單位向原告提出全民健康保
      險保險對象退保（轉出）申請表，原告始輾轉發現被告自
      88年2月22日起已不具全民健康保險法規定之投保身分。
    3.民法第179條規定：「無法律上之原因而受利益，致他人
      受損害者，應返還其利益；雖有法律上原因，而其後已不
      存在者，亦同。」被告自88年2月22日起已不具全民健康
      保險法規定之投保身分，卻遲未主動辦理退保，使原告誤
      以為被告仍具投保資格，繼續支出醫療費用計3,737元。
    4.綜上所陳，本案中被告無法律上原因而受有利益，致原告
      受有同金額之損害，已構成公法上不當得利。原告本無意
      興訟，曾於89年4月29日、91年7月8日及94年4月20日三度
      發函，促請被告返還所受利益，然被告均未置理，不得已
      爰依法提起訴訟，請判決如訴之聲明。
    (二)被告答辯之理由：被告未提出答辯狀。
　　理  由
一、原告主張之上開事實，業據其提出全民健康保險第六類保險
    對象退保（轉出）申請表及中央健康保險局保險對象門診就
    醫紀錄明細表影本各一件為證，而被告未提出書狀作何爭執
    ，則原告主張之上開事實，自堪信為真實。
二、按公法上不當得利返還請求權與民法上不當得利返還請求權
    相類似，意指請求返還因欠缺法律上原因所獲得給付之公法
    上權利，其構成要件非在針對國家公權力行為所造成財產上
    損害之賠償，純係以欠缺法律上原因所造成之財產上變動，
    請求回復其財產狀況。次按行為時全民健康保險法第11條規
    定中華民國軍人（含軍校生）並不具投保身分，而應依軍人
    保險條例之規定參加軍人保險。查被告自88年2月22日起已
    具備軍人身分，依法應參加軍人保險，不得再參加全民健康
    保險，惟被告卻仍於88年2月至同年6月間陸續以健保身分至
    各醫療院所就醫，使原告誤以為被告仍具投保資格，繼續支
    出醫療費用計3,737元。被告無法律上原因而受有利益，致
    原告受有同額之損害，原告依公法上不當得利之法律關係請
    求被告返還，自屬有據。從而，原告訴請被告給付3,737元
    及自起訴狀繕本送達之翌日即94年6月14日起至清償日止，
    按年息百分之五計算之法定遲延利息，為有理由，應予准許
    。又本件為簡易訴訟程序案件，爰依法不經言詞辯論逕為判
    決。
三、據上論結，本件原告之訴為有理由，依行政訴訟法第233條
    第1項、第236條、第195條第1項前段、第98條第3項前段，
    判決如主文。
中　　華　　民　　國　　94　　年　　8　　 月　　11　　日
                  第三庭  法  官　林　秋　華
以上正本證明與原本無異。
如不服本判決，應於判決送達後20日內，以本訴訟事件所涉及之
法律見解具有原則性者，始得向本院提出上訴狀並表明上訴理由
，經最高行政法院許可，否則不得上訴；如於本判決宣示後送達
前提起上訴者，應於判決送達後20日內補提上訴理由書（均應依
對造人數提出繕本）。提起上訴應預繳送達用雙掛號郵票390元
（34元及5元郵票各10份)。
中　　華　　民　　國　　94　　年　　8　　 月　　12　　日
                          書記官  孫  庠  熙
